Archives communales de Mont-d'Astarac
Archives départementales du Gers
Archives communales de Mont-d'Astarac
1728-2001
ESUPPL 679 - 683, 10966 - 10989
Commune de Mont-d'Astarac
Sous l'Ancien Régime, Mont-d'Astarac fut un temps le siège du comté d'Astarac avant son transfert à Castillon au Xe siècle. La seigneurie appartenait aux vicomtes d'Aure-Larboust jusqu'en 1571 puis elle est passée aux mains des familles Béon-Massés et Timbrune. Mont-d'Astarac était placé dans le ressort du parlement de Toulouse, dépendait successivement des sénéchaussées de Toulouse puis d'Auch à partir de 1639 et des généralités de Montauban puis d'Auch après la création de cette dernière en 1716. Du point de vue religieux, la paroisse faisait partie du diocèse d'Auch. La paroisse de Mont-d'Astarac dédiée à Saint-Laurent comprenait deux annexes - Manent et Lalanne-Arqué - et était rattachée au diocèse d'Auch.
À la Révolution, la commune fut chef de canton et dépendait du district de Mirande. Elle est ensuite placée dans l'arrondissement de Mirande et le canton de Masseube. Durant la Terreur, elle prend le nom de Montagnard.
Mont-d'Astarac est membre de la communauté de communes du Val-de-Gers dont le siège est à Seissan.
Au XXe siècle, des peintures murales datant du XVe siècle dans l'église Saint-Laurent sont redécouvertes. Elles sont classées Monuments historiques au titre d'objet le 23 février 1970. L'église est également inscrite aux Monuments historiques par arrêté du 18 juillet 1975 tout comme la porte de ville (arrêté du 17 juillet 1978) et le château de Salleneuve (arrêté du 20 décembre 1973).
Trois dépôts ont été effectués: un premier dépôt non daté (cotes ESUPPL 679-683), un second en 2022 puis un troisième en 2023 suite à l'inspection de la commune (cotes ESUPPL 10902-10903 et 10966-10989).
Dépôts non daté, du 12 juillet 2022 (entrée n° 2022-078) et du 06 mars 2023 (entrée 2023-027).
Le fonds déposé comprend deux livres terriers (1742, 1767) pour la période antérieure à la Révolution française.
Pour la période moderne, le fonds est composé principalement des registres des délibérations du conseil municipal (1887-1957), des registres d'état civil (an II-1902) et de documents cadastraux. Il comprend également des documents relatifs aux contributions directes, aux élections politiques et aux biens communaux.
Le fonds est ouvert et s'accroît par dépôt de la commune.
Le classement suit l'arrêté interministériel du 31 décembre 1926 portant règlement des archives des communes. La cotation des archives déposées des communes de moins de 2000 habitants se fait en continu dans la série ESUPPL.
La communicabilité des archives communales est soumise aux délais fixés par la loi du 15 juillet 2008 modifiant le code du patrimoine (article L 213-2, legifrance.gouv.fr/codes/id/LEGISCTA000006159942). Cependant, même pour les documents communicables en application de la loi, le mauvais état matériel des documents ne permet pas d'assurer leur consultation en salle de lecture.
Les registres paroissiaux sont consultables sous forme de microfilm en salle de lecture. Les registres d'état civil, les tables décennales, les listes de recensement de population, les atlas cadastraux napoléoniens sont consultables sous forme numérique sur le site Internet des archives du Gers. Ces documents ne sont donc pas communiqués sous leur forme originale en salle de lecture.
I. Ancien Régime
série C: archives des administrations provinciales (intendance, subdélégations, élections, collecte)
sous-série 9 B: justice locale et seigneuriale de la sénéchaussée de Gascogne
série G: archives du clergé séculier (visites pastorales, procès-verbaux de visite et de vérification des réparations des églises du diocèse, archives des paroisses, fabrique d'église et cures)
séries E et I: archives des communautés d'habitants aux XVIe-XVIIIe siècles (chartes de coutumes, hommages, délibérations consulaires, documents financiers, livres terrier, compoix et cadastres, registres paroissiaux); archives de familles
sous-série 5 E: registres paroissiaux (fonds des sénéchaussées).
II. Période révolutionnaire
série L: justice, municipalités de canton, comités de surveillance, sociétés populaires
série Q: vente des biens nationaux. Yves Coustau, Dépouillement des procès-verbaux d'adjudication des biens nationaux de 1re origine et 2e origine, 1962, 2 volumes.
III. Période contemporaine
1. Série E
sous-série 5 E: registres d'état civil, tables décennales (fonds du greffe du tribunal de grande instance d'Auch).
2. Série M
sous-série 1 M: regroupement de communes, délimitation du territoire
sous-série 3 M: conseils municipaux, documents électoraux
sous-série 6 M: recensement de population, statistiques démographiques, naturalisations, état civil, agriculture.
3. Série O
sous-série 1 O: affaires communales, administration générale des communes, bâtiments et biens communaux, syndicats intercommunaux
sous-série 2 O: administration générale de la commune, travaux de construction et d'entretien sur les bâtiments communaux et les équipements collectifs, acquisition et aliénation des biens communaux, comptabilité communale, assistance et prévoyance
sous-série 3 O: voirie communale, chemins vicinaux
sous-série 4 O: dons et legs.
4. Série P
sous-série 3 P: délimitation cadastrale, documentation cadastrale
sous-série 6 P: postes.
5. Autres séries modernes
sous-série 2 R: monuments aux morts
série S: travaux publics (routes, chemins de fer, moulins, usines hydrauliques, électrification, mines, carrières, tourbières)
série T: ouvertures et fermetures d'école, affaires scolaires, dossiers d'instituteurs et institutrices, monographies scolaires, dossiers de classement au titre des monuments historiques
série V: conseils de fabrique, églises
série X: bureaux de bienfaisance.
6. Archives contemporaires (postérieures à 1940)
992 W, 1319 W: administration communale
1277 W: fermetures d'écoles.
IV. Archives notariales
sous-série 3 E: les archives des études notariales contiennent les éléments de l'histoire locale et des informations sur la vie des habitants; on retrouve parfois dans les archives notariales des délibérations consulaires.
V. Archives privées, fonds entrés par voie extraordinaire
sous-série 1 J: pièces isolées et petits fonds
sous-série 14 J: papiers de Sylvain Daugé, prêtre et érudit local, notes sur des familles et des communes du Gers
sous-série 83 J: fonds de Macarez-Mainfroy, albums de cartes postales et photographies des communes du Gers
sous-série 88 J: fonds de Jean-Henri Ducos, dossiers documentaires sur les châteaux et maison-fortes du Gers
sous-série 101 J: fonds de Paul Mesplé, conservateur du musée des Augustins de Toulouse, albums de photographies des communes du Gers.
VI. Documents figurés
sous-série 1 Fi: cartes et plans
sous-série 2 Fi: dessins, gravures, estampes, lithographies, tirages photographiques
sous-série 6 Fi: cartes postales.
VII. Documentation
séries DAN et DAR: dossiers archéologiques et antiques
série CDOC: dossiers documentaires
série JX: presse locale
série PER: bulletins municipaux et paroissiaux
bibliothèque historique et administrative.
Georges Courtès (dir.), Communes du département du Gers, vol. III: arrondissement de Mirande, Auch: Société archéologique et historique du Gers, 2004, p. 202-204.
Jean-Michel Lassure, Les peintures murales de l'église de Mont-d'Astarac, Saint-Girons, 1977.
Jean-Pierre Suau, Les Peintures murales gothiques de Mont-d'Astarac (Gers): notes d'iconographie, Saint-Gaudens: Société des études du Comminges, 1989.
Jean-Pierre Suau, La Cène de l'église Saint-Laurent de Mont-d'Astarac (Gers), Auch: Imprimerie Th. Bouquet, 1995.
Sylvie Enfon-Duffard, Genève et évolution du réseau paroissial d'Astarac jusqu'au XIIIe siècle, Bulletin de la Société archéologique, historique, littéraire et scientifique du Gers, Auch: Imprimerie Th. Bouquet, 1998, p. 468-485.
Architerre, sources fiscales d'Ancien Régime (modelespace.univ-tlse2.fr).
Mont-d'Astarac (Gers, France)
- Archives anciennes (antérieures à 1790)
  - Administration communale
    - Délibérations consulaires (1729-1792). États des feux, familles et hommes qui composent la communauté (1729)., XVIIIe siècle; ESUPPL 683; Commune de Mont-d'Astarac
      délibération; liste nominative; Mont-d'Astarac (Gers, France); administration communale; population
  - Finances, impôts et comptabilité
    - Taille et capitation: états, compte-rendu., 1728-1746; ESUPPL 10966; Commune de Mont-d'Astarac
      Mont-d'Astarac (Gers, France); capitation
    - Livres terrier., 1742, 1767; ESUPPL 682, 10967; Commune de Mont-d'Astarac
      livre foncier; Mont-d'Astarac (Gers, France); cadastre
      - 1742., ESUPPL 10967; Commune de Mont-d'Astarac
      - 1767., ESUPPL 682; Commune de Mont-d'Astarac
  - Documents divers
    - Certificat d'assistance au cours public de thérapeutique chirurgicale délivré à Bernard Boyen., 1780; ESUPPL 10968; Commune de Mont-d'Astarac
      certificat; Mont-d'Astarac (Gers, France)
- Archives modernes (postérieures à 1789)
  - Administration générale de la commune
    - Conseil municipal
      - Registres des délibérations., 1887-1957; ESUPPL 10902 - 10903; Commune de Mont-d'Astarac
        registre; délibération; Mont-d'Astarac (Gers, France); administration communale; conseil municipal
        - 1887-1912., ESUPPL 10902
        - 1912-1957., ESUPPL 10903
  - État civil
    - Registres des naissances., an II-1872; ESUPPL 679, 10969 - 10970; Commune de Mont-d'Astarac
      répertoire civil; Mont-d'Astarac (Gers, France); état civil; naissance
      - an II-an IV, an VII., 1793-1798; ESUPPL 10969; Commune de Mont-d'Astarac
      - an V-an VI, an VIII-1832., 1796-1832; ESUPPL 679; Commune de Mont-d'Astarac
      - 1833-1872., ESUPPL 10970; Commune de Mont-d'Astarac
    - Registres des mariages., 1793-1872; ESUPPL 680, 10971; Commune de Mont-d'Astarac
      répertoire civil; Mont-d'Astarac (Gers, France); état civil; mariage
      - 1793-1832., ESUPPL 680; Commune de Mont-d'Astarac
      - 1833-1872., ESUPPL 10971; Commune de Mont-d'Astarac
    - Registres des décès., an III-1872; ESUPPL 681, 10972; Commune de Mont-d'Astarac
      répertoire civil; Mont-d'Astarac (Gers, France); état civil; décès
      - an III-1832., 1794-1832; ESUPPL 681; Commune de Mont-d'Astarac
      - 1833-1872., ESUPPL 10972; Commune de Mont-d'Astarac
    - Registres des naissances, mariages et décès., 1873-1902; ESUPPL 10973 - 10975; Commune de Mont-d'Astarac
      répertoire civil; Mont-d'Astarac (Gers, France); état civil; naissance; mariage; décès
      - 1873-1882., ESUPPL 10973; Commune de Mont-d'Astarac
      - 1883-1892., 1800-1804; ESUPPL 10974; Commune de Mont-d'Astarac
      - 1893-1902., ESUPPL 10975; Commune de Mont-d'Astarac
    - Tables décennales des naissances, mariages et décès., 1802-1843; ESUPPL 10976; Commune de Mont-d'Astarac
      table; Mont-d'Astarac (Gers, France); état civil; naissance; mariage; décès
  - Contributions. Administrations financières
    - Impôts directs
      - Cadastre., 1826-1986; ESUPPL 10977 - 10984; Commune de Mont-d'Astarac
        Mont-d'Astarac (Gers, France); cadastre; fiscalité immobilière
        - Cadastre napoléonien., 1826-1913; ESUPPL 10977 - 10980
          - Délimitation de la commune: procès-verbal., 1826; ESUPPL 10977
          - État de sections., 1826; ESUPPL 10978
            état de section; Mont-d'Astarac (Gers, France); cadastre; fiscalité immobilière
          - Matrice de propriétés foncières., 1834-1913; ESUPPL 10979
            matrice cadastrale; Mont-d'Astarac (Gers, France); cadastre; fiscalité immobilière
          - Matrice des propriétés bâties., 1882-1911; ESUPPL 10980
        - Cadastre révisé (1910)., 1911-1931; ESUPPL 10981 - 10982
          Mont-d'Astarac (Gers, France); cadastre; fiscalité immobilière; limite territoriale
          - Matrice des propriétés bâties., 1911-1931; ESUPPL 10981
          - Matrice des propriétés non bâties., 1914-1931; ESUPPL 10982
        - Cadastre rénové (1930)., 1935-1986; ESUPPL 10983 - 10984
          - État de sections des propriétés non bâties., 1935-1986; ESUPPL 10983
          - Matrice des propriétés bâties et non bâties., 1935-1973; ESUPPL 10984
      - Contributions directes., 1931-2001; ESUPPL 10985 - 10987; Commune de Mont-d'Astarac
        Mont-d'Astarac (Gers, France); fiscalité; impôts locaux
        - Contribution foncière, mobilière, et taxe d'habitation et autres taxes assimilées: copies des matrices générales., 1931-1967; ESUPPL 10985
          rôle d'imposition; Mont-d'Astarac (Gers, France); fiscalité; impôts locaux
        - Taxe foncière: copies des matrices., 1977, 1996-1998, 2000-2001; ESUPPL 10986
        - Taxe d'habitation: copies des rôles., 1977-1980, 1996-2001; ESUPPL 10987
  - Élections et personnel
    - Élections
      - Élections politiques. - Organisation des opérations de vote et résultats, élections municipales: procès-verbal des opérations de l'assemblée électorale., 1947; ESUPPL 10988; Commune de Mont-d'Astarac
        procès-verbal d'élection; Mont-d'Astarac (Gers, France); conseil municipal; élection municipale
  - Biens communaux. Terres. Bois. Eaux
    - Biens communaux
      - Adjudication du bail à ferme des biens communaux: cahiers des charges, procès-verbaux d'adjudication, extraits du registre des délibérations du conseil municipal., 1946-1970; ESUPPL 10989; Commune de Mont-d'Astarac
        Mont-d'Astarac (Gers, France); biens communaux